臺灣新竹地方法院民事判決　九十年度訴字第八五七號
　　原　　　告　丁○○
　　送達代收人　甲○○○
　　被　　　告　丙○
　　訴訟代理人　乙○○
右當事人間債務人異議之訴事件，本院判決如左：
    主    文
被告不得以台灣台北地方法院八十六年度票字第二六一八六號本票裁定為執行名義，
對原告所有財產為強制執行。
本院九十年度執字第五七四一號清償票款強制執行事件中，就被告對於原告所有不動
產所為之強制執行程序，應予撤銷。
訴訟費用由被告負擔。
    事    實
甲、原告方面：
一、聲明：
（一）被告丙○不許依台灣台北地方法院八十六年度票字第二六一八六號本票裁定執
      行名義對原告丁○○強制執行。
（二）鈞院九十年度執字第五七四一號（孔股承辦）清償票款強制執行事件被告丙○
      就原告丁○○所有不動產所為之強制執行程序，應予撤銷。
二、陳述：
（一）按執行名義成立後如有消滅或妨害債權人請求之事由發生，債務人得於強制執
      行程序終結前，向執行法院對債權人提起異議之訴，強制執行法第十四條第一
      項定有明文。本件被告丙○所持八十六年度票字第二六一八六號民事本票裁定
      ，其所據以主張之本票發票日為八十三年八月三十一日，到期日為八十六年十
      二月一日（下稱系爭本票），雖據聲請裁定而生時效中斷之效果，惟該本票裁
      定於八十七年初即已確定，對已取得執行名義之債務，若於請求後六個月不開
      始執行，或不聲請執行，其時效視為不中斷。依票據法第二十二條規定，本票
      時效期間為三年，被告所持有之本票及其民事裁定，無論自到期日或自本票裁
      定確定時起算，均已逾三年之票據時效，依民法第一百四十四條規定，時效完
      成後，債務人得拒絕給付，亦即有消滅債權人請求之事由發生，爰依法提起債
      務人異議之訴。
（二）系爭本票實係訴外人禾陸建設股份有限公司（下稱禾陸公司）向昭信股份有限
      公司（下稱昭信公司）貸款所為。緣禾陸公司與原告、訴外人陳慶次、陳金水
      於八十七年七月訂立房屋合建契約，約定原告等人提供土地，禾陸公司出資合
      作興建鋼筋混擬土構造地下二層地上十二層之建築物乙棟，禾陸公司於八十三
      年六月十七日，就上揭合建案以其營造需用週轉金為由，持原告等地主同案六
      筆土地設定抵押向昭信公司貸款，並允諾於合建完成時，優先償還該貸款，此
      有禾陸公司出具之切結書足憑，而設定情形為：抵押權人為昭信公司，債務人
      為禾陸公司，設定義務人為原告、訴外人陳慶次及陳金水，設定本金最高限額
      一千五百萬元，且由訴外人禾陸公司、賴鵬程（禾陸公司代表人）、林澤民（
      禾陸公司董事）、廖顯名（禾陸公司董事）與本件原告、訴外人陳慶次、陳金
      水七人共同簽發受款人為昭信公司、面額一千三百五十萬元之空白本票為擔保
      ，交付予昭信公司。嗣至八十四年九月十九日，因禾陸公司已向昭信公司全部
      清償上開貸款而塗銷前開抵押權設定，詎昭信公司竟將上開空白本票偽加蓋發
      票日為「八十三年八月三十一日」及到期日為「八十六年十二月一日」之日期
      戳印，復向台灣台北地方法院聲請本票裁定（台灣台北地方法院八十六年度票
      字第二六一八六號）獲准。然上開最高限額抵押權所擔保之債權既於八十四年
      九月十九日因清償而消滅，則依票據法第十三條規定，原告及訴外人陳慶次、
      陳金水得以原因關係已因清償消滅而對抗本票直接後手昭信公司，況查該票據
      欠缺票據上應記載之發票日，依票據法第十一條第一項本即無效，昭信公司竟
      加以偽造行使，轉讓予被告執有，而被告係系爭本票共同發票人禾陸公司之人
      頭，此由被告與禾陸公司之地址均係「台北市○○○路○段一二六號八樓Ａ」
      可知，顯見被告與禾陸公司明知並無借款債務存在而共謀為獲取不法利益竟對
      原告聲請強制執行，顯無足取。
三、對於被告抗辯所為主張：
    被告所持本票裁定並非確定判決或與確定判決有同一效力之執行名義，自無適用
    民法第一百三十七條第三項規定可言。又縱認被告所持有本票裁定業經債權人昭
    信公司於台灣台北地方法院八十七年度執字第三二五八號（債權人誠泰商業銀行
    股份有限公司與債務人賴鵬程間拍賣抵押物）強制執行事件聲明參與分配，惟因
    時效之中斷，僅有相對之效力，是認僅係對於賴鵬程發生時效中斷效力，效力不
    及於原告。
乙、被告方面：
一、聲明：原告之訴駁回。
二、陳述：
（一）按民法第一百三十七條第三項明文規定，經確定判決或其他與確定判決有同一
      效力之執行名義所確定之請求權，其原有消滅時效不滿五年者，因中斷而重新
      起算之時效期間為五年。被告所持有本票裁定係與確定判決有同一效力之執行
      名義，其確定之請求權於八十七年初本票裁定確定，重新起算之五年時效至九
      十二年初始告屆滿，故被告於九十二年初時效屆滿前聲請本院清償票款之執行
      ，自無原告所謂時效完成後，債務人得拒絕給付之問題。被告所執有之系爭本
      票，前於八十七年六月間聲明參與台灣台北地方法院八十七年度民執玄字第三
      二五八號案執行法院分配，而於八十八年十二月十八日受償七十四萬七千七百
      三十一元，此有本票左上角之執行法院批文和印章為證，故即使以本票三年時
      效計算，本件時效亦經中斷而未完成。
（二）按民法第二百七十三條第二項明定，連帶債務未全部履行前，全體債務人仍負
      連帶責任，系爭本票係禾陸公司與原告等人共同向昭信公司借款所簽發之借款
      憑證，而原告與賴鵬程為共同借款人，二者為連帶債務人，系爭本票債權曾由
      昭信公司向台灣台北地方法院八十七年度執字第三二五八號強制執行事件聲明
      參與分配，而於八十八年十二月三十日自賴鵬程財產受償七十四萬七千七百三
      十一元，惟系爭本票之連帶債務未完全清償，是全體債務人仍應負擔全部清償
      責任。該參與分配並領取分配款之舉，已依法中斷系爭本票時效，故對共同債
      務人之原告而言，系爭本票餘額債權應自八十八年十二月三十日領取執行分配
      款起重新起算消滅時效，計算至九十一年十二月三十日始屆滿。是被告於九十
      年九月十九日以系爭本票餘額，向鈞院聲請對原告財產為強制執行程序（九十
      年度執字第五七四一號）時，原告或賴鵬程既未清償前開共同借款，被告在時
      效消滅前所為聲請強制執行程序，為有理由。
（三）對主債務人為中斷時效之行為，其效力及於保證人；同理，對連帶債務人之一
      人為中斷時效之行為，其效力亦及於其他連帶債務人。原告既為系爭本票共同
      發票人而負連帶債務，其就系爭本票債務即負有比「保證」尤重之責任，故援
      引民法第七百四十七條同一法理，對於系爭本票共同發票人之一賴鵬程為中斷
      時效之行為，其效力亦及於同為發票人之原告，從而原告所為三年消滅時效之
      抗辯，即顯無理由。
三、證據：提出系爭本票、汐止南昌郵局九十年十二月十日第一五三號存證信函、台
    灣台北地方法院八十八年十二月十八日北院文八十七民執玄字第三二五八號、授
    權書（均影本）各一份為證。
    理    由
一、原告主張被告所持有八十六年度票字第二六一八六號民事本票裁定，其所據以主
    張之系爭本票雖據聲請裁定而生時效中斷之效果，惟該本票裁定於八十七年初即
    已確定，對已取得執行名義之債務，若於請求後六個月不開始執行，或不聲請執
    行，其時效視為不中斷。依票據法第二十二條規定，本票時效期間為三年，被告
    所持有之本票及其民事裁定，無論自到期日或自本票裁定確定時起算，均已逾三
    年之票據時效，依民法第一百四十四條規定，時效完成後，債務人得拒絕給付，
    亦即有消滅債權人請求之事由發生，爰依法提起債務人異議之訴等語。被告則以
    其持有之本票裁定與確定判決有同一效力之執行名義，其確定之請求權於八十七
    年初本票裁定確定，重新起算之五年時效至九十二年初使告屆滿；又原告與賴鵬
    程為連帶債務人，應負擔全部清償責任，昭信公司前於八十七年六月間，向台灣
    台北地方法院八十七年度執字第三二五八號強制執行事件聲明參與分配，於八十
    八年十二月三十日分配賴鵬程財產而受償七十四萬七千七百三十一元之舉，援引
    民法第七百四十七條法理，對於系爭本票共同發票人賴鵬程為中斷時效之行為，
    其效力亦及於共為發票人原告，是對共同發票人、共同債務人之原告而言，系爭
    本票餘額債權應自八十八年十二月三十日領取執行分配款起重新起算消滅時效，
    計算至九十一年十二月三十日始屆滿，是被告於九十年九月十九日就系爭本票餘
    額部分，向本院聲請對原告財產為強制執行程序（九十年度執字第五七四一號）
    ，係在時效消滅前所為聲請強制執行程序，為有理由等語，資為抗辯。
二、原告主張禾陸公司因需營建費用而向昭信公司貸款，除以原告、訴外人陳慶次、
    陳金水等人所有土地，設定本金最高限額一千五百萬元抵押權予昭信公司外，另
    由禾陸公司、賴鵬程（禾陸公司代表人）、林澤民（禾陸公司董事）、廖顯名（
    禾陸公司董事）與本件原告、訴外人陳慶次、陳金水七人共同簽發受款人為昭信
    公司、面額一千三百五十萬元之空白本票為擔保，交付予昭信公司持有，嗣經昭
    信公司加蓋發票日為「八十三年八月三十一日」及到期日為「八十六年十二月一
    日」之日期戳印完成本票，持向台灣台北地方法院聲請本票裁定（台灣台北地方
    法院八十六年度票字第二六一八六號）獲准，該本票裁定業於八十七年初確定，
    昭信公司遂以該確定之本票裁定為執行名義，在台灣台北地方法院八十七年度執
    字第三二五八號（債權人誠泰商業銀行股份有限公司與債務人賴鵬程間拍賣抵押
    物）強制執行事件聲明參與分配，已於八十八年十二月十八日受償七十四萬七千
    七百三十一元，昭信公司嗣將本票、執行名義餘額債權轉讓予被告，被告另於九
    十年九月十九日以同一確定之本票裁定為執行名義，向本院聲請強制執行原告所
    有不動產，案列本院九十年度執字第五七四一號，現進行拍賣程序中等事實，此
    為被告所不爭執，且經本院依職權調取台灣台北地方法院八十七年度執字第三二
    五八號、本院九十年度執字第五七四一號全卷，查核相符，堪認原告上開主張為
    真實。
三、本件應審究者，系爭本票之請求權時效，是否因原執票人昭信公司、被告不行使
    而消滅？有無時效中斷是由致重行起算時效？茲分別敘明如下：
（一）按票據上之權利，對匯票承兌人及本票發票人，自到期日起算；見票即付之本
      票，自發票日起算；三年間不行使，因時效而消滅，票據法第二十二條第一項
      定有明文。次按時效因請求而中斷，若於請求後六個月內不起訴，視為不中斷
      ，民法第一百二十九條、第一百三十條參照。查系爭本票，到期日為八十六年
      十二月一日，此觀諸卷附本票自明，經原執票人昭信公司於八十六年間向台灣
      台北地方法院聲請本票裁定（八十六年度票字第二六一八六號），因其請求而
      生時效中斷之效果，惟執票人於上開請求後六個月不起訴、不開始執行行為，
      或不聲請執行，此為兩造所不爭執屬實，揆諸上揭規定，其時效視為不中斷，
      是自本票到期日八十六年十二月一日起算，迄至被告於九十年九月十九日聲請
      強制執行原告財產止，確已逾三年期間，應可認定。
（二）至抗辯本票時效因聲請本票裁定而中斷，應依民法第一百三十七條第三項之規
      定，重新起算之五年時效而至九十二年初云云。惟民法第一百三十七條第三項
      規定，係指經確定判決或其他與確定判決有同一效力之執行名義所確定之請求
      權而言，惟本票裁定屬非訟事件，該執行名義無與確定判決有同一效力，被告
      所辯，於法不合，顯無理由。
（三）另被告抗辯原告與賴鵬程為連帶債務人，原執票人昭信公司八十七年六月聲明
      參與分配，強制執行共同發票人賴鵬程之財產，該本票消滅時效因開始執行行
      為而中斷，援引民法第七百四十七條法理，對於系爭本票共同發票人賴鵬程為
      中斷時效之行為，其效力亦及於共同發票人原告云云。
      (1)按時效中斷，限於當事人、繼承人、受讓人之間始有效力（民法第一百三十
        八條），故時效之中斷僅有相對的效力。所謂當事人者，係關於致時效中斷
        行為之人，故連帶債務人中之一人對債權人承認債務，對該債務人債權之消
        滅時效雖因而中斷，但對其他債務人，債權之消滅時效並不中斷，最高法院
        五十六年度台上字第一一一二號判例參照。次按我國民法對於消滅時效之中
        斷係採相對的效力，即時效中斷，限於當事人、繼承人、受讓人之間始有效
        力。所謂當事人者，係關於致時效中斷行為之人。故連帶債務人中之一人發
        生時效中斷之事由，除該債務人應分擔之部分外，對他債務人並不生效力，
        此觀諸民法第一百三十八條及第二百七十九條之規定甚明。本件被上訴人於
        二年時效期間內，對上訴人起訴請求損害賠償，其對上訴人之請求權消滅時
        效，固因而中斷，但其對於另一連帶債務人吳某之請求權消滅時效，依上開
        說明並不中斷，最高法院七十三年度台上字第二一二八號判決參照。
      (2)查原執票人昭信公司係於八十七年六月聲明參與分配，強制執行共同發票人
        賴鵬程之財產，有如前述，殊不論被告抗辯共同發票人原告亦為連帶債務人
        屬實與否，縱認為真，揆諸上揭判例、判決之說明，對於共同發票人賴鵬程
        本票債權之消滅時效雖因而中斷，但對共同發票人而言，系爭本票債權之消
        滅時效並不中斷，被告前開所辯，顯屬無據，無足採信。
（四）綜上所述，系爭本票自到期日八十六年十二月一日起算，迄至被告於九十年九
      月十九日聲請強制執行原告財產止，確已逾法定三年之票據時效，且無其他中
      斷事由致重行起算時效情況，是以原告依民法第一百四十四條規定，主張拒絕
      給付票款，為有理由。
四、按執行名義成立後，如有消滅或妨礙債權人請求之事由發生，債務人得於強制執
    行程序終結前，向執行法院對債權人提出異議之訴，如以裁判為執行名義時，其
    為異議原因之事實發生在前訴訟言詞辯論終結後者，亦得主張之；執行名義無確
    定判決同一之效力者，於執行名義成立前，如有債權不成立或消滅或妨礙債權人
    請求之事由發生，債務人亦得於強制執行程序終結前提起異議之訴，強制執行法
    第十四條第一、二項定有明文。查系爭本票請求權，既因執票人昭信公司、被告
    自到期日起三年間不行使而消滅，而被告係以本票裁定為執行名義，迄至本票債
    權時效消滅後，即於九十年九月十九日始聲請強制執行原告財產（案列本院九十
    年度執字第五七四一號），徵諸上揭規定，本件強制執行程序堪認有妨礙債權人
    請求之事由發生，是以原告依強制執行法第十四條規定，訴請如主文所示事項，
    為有理由，應予准許。
五、本件判決之基礎已臻明確，兩造其餘攻擊、防禦方法及舉證，經本院審酌後，均
    與判決結果無影響，爰不一一予以論列，附此敘明。
六、結論：原告之訴為有理由，依民事訴訟法第七十八條，判決如主文。
中　　　華　　　民　　　國　　九十一　　年　　　八　　　月　　二十七　　日
                                  臺灣新竹地方法院民事第一庭
~B法　　　官　黃美文
右為正本係照原本作成。
如對本判決上訴，須於判決送達後二十日內向本院提出上訴狀（須按他造當事人之人
數附繕本）。
~B法院書記官　洪木志
中　　　華　　　民　　　國　　九十一　　年　　　八　　　月　　二十八　　日
